ACORDAO-COMPLETO-2387352

ACÓRDÃO 12694/2019 ATA 43/2019 - SEGUNDA CÂMARA

VISTOS, relatados e discutidos estes autos de tomada de contas especial instaurada pelo Ministério da Ciência, Tecnologia, Inovações e Comunicações (MCTIC) em desfavor, originalmente, de José Aglailson Querálvares, como então prefeito de Vitória de Santo Antão - PE (gestão: 2005 a 14/2/2008) , além de Demétrius José da Silva Lisboa (gestão: 15/2/2008 a 31/12/2008) e Elias Alves de Lira (gestões: 2009-2012 e 2013-2016) , diante da não comprovação da boa e regular aplicação dos recursos federais repassados sob o valor de R$ 181.305,78 em prol do Convênio n.º 524.879 para a "implantação de um Centro Tecnológico de Inclusão Digital destinado a promover a inclusão social dos jovens na procura do primeiro emprego na Estação Ferroviária de Vitória de Santo Antão - PE";
ACORDAM os Ministros do Tribunal de Contas da União, reunidos em Sessão da 2ª Câmara, ante as razões expostas pelo Relator, em:
9.1. considerar revel o Sr. José Aglailson Querálvares, nos termos do art. 12, § 3º, da Lei nº  8.443, de 1992;
9.2. julgar irregulares as contas de José Aglailson Querálvares, nos termos dos arts. 1º, I, 16, III, alíneas "b" e "c", e 19, caput, da Lei nº 8.443, de 1992, para condená-lo ao pagamento do débito apurado nos autos, atualizado monetariamente e acrescido de juros de mora, calculados desde as datas informadas até o efetivo recolhimento, fixando-lhe o prazo de 15 (quinze) dias, contados da notificação, para que comprove perante o Tribunal (art. 214, III, "a", do Regimento Interno do TCU - RITCU) , o recolhimento da dívida em favor do Tesouro Nacional, abatendo-se na oportunidade as quantias já eventualmente ressarcidas, nos termos da legislação em vigor, sob as seguintes condições:
	Valor - R$
	Data

	133.455,78
	22/8/2005

	  47.850,00
	9/12/2005

9.3. autorizar, caso requerido, nos termos do art. 26 da Lei nº 8.443, de 1992, e do art. 217 do RITCU, o parcelamento da dívida fixada por este Acórdão em até 36 (trinta e seis) parcelas mensais e sucessivas, com a atualização monetária e os correspondentes acréscimos legais, esclarecendo ao responsável que a falta de pagamento de qualquer parcela importará no vencimento antecipado do saldo devedor, sem prejuízo das demais medidas legais;
9.4. autorizar, desde logo, nos termos do art. 28, inciso II, da Lei nº 8.443, de 1992, a cobrança judicial da dívida fixada por este Acórdão, diante do não atendimento à notificação; e
9.5. determinar que a unidade técnica envie a cópia do presente Acórdão, com o Relatório e a Proposta de Deliberação, à Procuradoria da República no Estado de Pernambuco, nos termos do art. 16, § 3º, da Lei nº 8.443, de 1992, para o ajuizamento das ações penais e civis cabíveis.

Tomada de Contas Especial instaurada pelo Ministério da Ciência, Tecnologia, Inovações e Comunicações (MCTIC), diante da não comprovação da boa e regular aplicação dos recursos federais repassados sob o valor de R$ 181.305,78 em prol do Convênio 524.879 para a implantação de um Centro Tecnológico de Inclusão Digital destinado a promover a inclusão social dos jovens na procura do primeiro emprego na Estação Ferroviária de Vitória de Santo Antão  PE.

Segunda Câmara

Município de Vitória de Santo Antão - PE.

3. Responsável: José Aglailson Querálvares (CPF XXX.170.644-XX).

Ana Arraes (Presidente).

13.1. Ministros presentes: Ana Arraes (Presidente), Augusto Nardes, Aroldo Cedraz e Raimundo Carreiro.
13.2. Ministra que alegou impedimento na Sessão: Ana Arraes (Presidente).
13.3. Ministros-Substitutos presentes: Marcos Bemquerer Costa e André Luís de Carvalho (Relator).

ACORDAO-COMPLETO-2449696

Acórdão 1661/2021 - Segunda Câmara

ANDRÉ DE CARVALHO

Trata-se de tomada de contas especial instaurada pelo Ministério da Ciência, Tecnologia, Inovações e Comunicações (MCTIC) em desfavor, originalmente, de José Aglailson Querálvares, como então prefeito de Vitória de Santo Antão - PE (gestão: 2005 a 14/2/2008) , além de Demétrius José da Silva Lisboa (gestão: 15/2/2008 a 31/12/2008) e Elias Alves de Lira (gestões: 2009-2012 e 2013-2016) , diante da não comprovação da boa e regular aplicação dos recursos federais repassados sob o valor de R$ 181.305,78 em prol do Convênio n.º 524.879 para a "implantação de um Centro Tecnológico de Inclusão Digital destinado a promover a inclusão social dos jovens na procura do primeiro emprego na Estação Ferroviária de Vitória de Santo Antão - PE".
2.	Após a análise final do feito, o auditor federal da Secex-TCE lançou o seu parecer conclusivo à Peça 71, com a anuência dos dirigentes da unidade técnica (Peças 72 e 73) , nos seguintes termos:
	" (...) 2. As irregularidades destas contas foram certificadas pela Controladoria-Geral da União (CGU) , com ajuste no rol de responsáveis (excluiu a responsabilização do Sr. Elias, em virtude de a liberação dos recursos e a execução do convênio terem ocorrido nas gestões dos outros senhores) , tendo ciência do Ministro de Estado da Ciência, Tecnologia e Inovações e Comunicações (peça 58, p. 3-8; peça 53) .
	3. O convênio foi celebrado em 15/7/2005, entre o MCTIC e a Prefeitura Municipal de Vitória de Santo Antão/PE, tendo por objeto a 'implantação de um Centro Tecnológico de Inclusão Digital destinado a promover a inclusão social dos jovens a procura do primeiro emprego na Estação Ferroviária de Vitória de Santo Antão - PE', de acordo com o Plano de Trabalho e Projeto Específico, previsto para atender a 1.080 alunos (peça 2) . A vigência foi estipulada de 15/7/2005 a 30/12/2007 (prorrogada de ofício e depois por meio de termo aditivo ao convênio) , e o prazo até 28/2/2008 para a apresentação da prestação de contas (peça 5, p. 2 e 6-7; peça 8, p. 9-11) .
	4. Os recursos necessários à consecução do objeto pactuado foram da ordem de R$ 200.695,58, sendo R$ 181.305,78 à conta do concedente e R$ 19.389,80 de contrapartida da convenente, valores federais liberados por intermédio das Ordens Bancárias 20050B903447, de 17/8/2005, no valor de R$ 133.455,78, e 20050B905383, de 7/12/2005, no valor de R$ 47.850,00, e creditados na conta corrente em 22/8/2005 e 9/12/2005, respectivamente (peça 5, p. 1; peça 6, p. 1 e 3; peça 10, p. 11 e 16) .
	5. Os documentos a título de prestação de contas final foram apresentados tempestivamente e houve complementação deles por diversas vezes (documentação esparsa ao longo do processo) a partir de demandas pontuais do ministério após análise da documentação (peça 6, p. 4-13; peças 7-25; peça 26, p. 1-22; peça 27, p. 31-42; peças 28-35; peça 36, p. 1-23; peça 37, p. 12-13 e 26-34; peças 38-45; peça 47, p. 1-4) .
	6.. O órgão repassador emitiu diversos pareceres técnicos e financeiros no processo (peça 34, p. 6-14; peça 36, p. 35-37; peça 37, p. 1-6 e 14-17; peça 47, p. 5-8, 13-17 e 23-32) , bem como realizou fiscalizações in loco (peça 26, p. 24-30 e 32-39; peça 27, p. 1-2; peça 36, p. 31-34) . Destacam-se, adiante nesta instrução, as principais análises realizadas.
	7. 	Segundo o Relatório de Tomada de Contas Especial 10/2016/CGOF/COCF (peça 57) , houve fiscalizações in loco do objeto conveniado e exame, no âmbito do ministério, dos elementos constantes nos autos, inclusive da documentação encaminhada pelo convenente a título de prestação de contas. O relatório apontou como motivação da presente TCE a inexecução do objeto do convênio e como responsáveis solidários os Srs. José Aglailson Querálvares, Demétrius José da Silva Lisboa e Elias Alves de Lira, os dois primeiros como ex-prefeitos e o último como prefeito (à época) do município, haja vista que foram considerados os agentes competentes pela execução do convênio e pela apresentação da prestação de contas final, porém não trouxeram documentos capazes de esclarecer as impropriedades encontradas na inexecução do convênio. Em relação ao dano ao erário, registrou a totalidade dos recursos repassados, com dedução das importâncias devolvidas (R$ 10.522,34 em 3/3/2008, e R$ 2,55 em 3/6/2008) .
	8. Na fase interna os três senhores acima referidos foram, em observância aos princípios do contraditório e da ampla defesa, notificados (ofícios datados de 2010 a 2015, peça 37, p. 7-11 e 22-25; peça 47, p. 19-22 e 33) , mas não apresentaram alegações de defesa que elidissem as irregularidades apontadas (segundo o órgão, peça 57, p. 5) .
	9. Nos autos, há cópia de Ação Civil Pública por Ato de Improbidade Administrativa impetrada pelo Ministério Público Federal, em desfavor dos Senhores José Aglailson Querálvares e Elias Alves de Lira. No que tange ao convênio em comento, concluiu-se que 'não só a ausência da prestação de contas devida (como tal não pode ser designado o amontoado de papéis incapazes de demonstrar o correto emprego dos recursos) , como também o desvio de finalidade, um e outro dão colorido de ato ímprobo às condutas praticadas pelos demandados' (peça 46, p. 14-31; peça 47, p. 1-4) .
	10. Também se observa cópia de defesas apresentadas pelos senhores José Aglailson Querálvares e Demétrius José da Silva Lisboa, na fase interna destas contas, oportunidade em que juntaram alguns documentos que foram examinados pelo órgão repassador. Saliente-se os documentos que evidenciam a renúncia do primeiro e a posse do segundo no cargo de prefeito em 15/2/2008, ou seja, após a vigência do convênio e poucos dias antes do término do prazo para a apresentação da prestação de contas, que ocorreu em 28/2/2008 (último dia para que ocorresse tempestivamente) (peça 37, p. 12-13 e 26-27; peça 45, p. 32-33; peça 46, p. 1-12) .
	11.  Registra-se, ainda, que o Sr. José Aglailson Querálvares compareceu aos autos já na fase externa e constitui procuradores para representá-lo perante este Tribunal, mas em seguida houve a renúncia ao mandado outorgado (peças 49-51) .
	12. A partir dos apontamentos do órgão repassador (peça 26, p. 24-30 e 32-39; peça 27, p. 1-2; peça 34, p. 6-14; peça 36, p. 31-37; peça 37, p. 1-6 e 14-17; peça 47, p. 5-8, 13-17 e 23-32) , o exame técnico realizado na instrução precedente identificou que não ficou comprovada a boa e regular aplicação dos recursos conveniados, seja no aspecto físico (não apresentação da documentação comprobatória acerca da capacitação de l.080 alunos) , seja no aspecto financeiro (não comprovação das despesas da maior parte dos recursos repassados, da aplicação da contrapartida pactuada e dos rendimentos auferidos com aplicação financeira, além da ausência da totalidade dos extratos bancários) . 
	13. A responsabilização pelo dano apontado mereceu ajuste, no sentido de restringi-la ao Sr. José Aglailson Querálvares (CPF XXX.170.644-XX) , ex-prefeito com gestão entre 2005 a 14/2/2008, porquanto foi o responsável pela assinatura do convênio (que vigeu de 15/7/2005 a 30/12/2007) , aplicação e comprovação dos valores conveniados recebidos. Não se atribuiu a ele a violação do dever de elaborar e encaminhar a prestação de contas formal do convênio, pois seu mandato se extinguiu antes do fim do prazo para encaminhar a prestação de contas (28/2/2008) . Não obstante, tal circunstância não afastou o dever geral de comprovar a boa e regular aplicação dos recursos por ele administrados. 
	Exame técnico
	14. Incialmente, caber ressaltar que a exclusão do polo passivo destas contas dos senhores Demétrius José da Silva Lisboa (CPF XXX.696.374-XX) , gestão 15/2/2008 a 31/12/2008, e Elias Alves de Lira (CPF XXX.551.564-XX) , gestões 2009-2012 e 2013-2016, na condição de prefeitos, deu-se pelos seguintes motivos, em síntese: o Sr. Demétrius não se omitiu no dever de prestar contas, pois os elementos contidos nos autos indicam que houve a apresentação tempestiva de documentos a título de prestação de contas final, complementada por diversas vezes. Se os documentos a título de prestação de contas foram considerados insuficientes (de forma terminativa depois de anos de findar sua gestão) pelo órgão repassador para comprovação do cumprimento do objeto e para regularidade da execução financeira, não lhe cabe responder, mas compete ao seu antecessor, que foi quem geriu os recursos e, portanto, tem o ônus de comprovar sua regular aplicação.
	15. A responsabilidade do Sr. Elias residiu nas outras irregularidades não atinentes à execução propriamente dita do convênio, quando este já tinha se expirado, as quais, conforme discorrido na instrução precedente, não ensejam ação deste Tribunal, a não ser a comunicação do ocorrido ao Tribunal de Contas do Estado de Pernambuco, a quem compete analisar o assunto. Propor-se-á, portanto, o encaminhamento da instrução precedente (peça 64) àquele órgão para ciência do ocorrido. 
	16. Na instrução precedente (peça 64) , portanto, houve a delimitação da responsabilidade pela ocorrência de dano apurado nestas contas, envolvendo a apuração dos fatos, a identificação do responsável Sr. José Agailson e a quantificação do dano ao erário, dando ensejo à proposta de citação dele, que teve a anuência do corpo dirigente da unidade técnica (peças 65-66) , e foi realizada nos seguintes termos:
	'a) não comprovação da execução física do objeto do Convênio Siafi 524879, celebrado entre o Ministério da Ciência, Tecnologia e Inovação e a Prefeitura Municipal de Vitória de Santo Antão/PE, tendo por objeto a 'implantação de um Centro Tecnológico de Inclusão Digital destinado a promover a inclusão social dos jovens a procura do primeiro emprego na Estação Ferroviária de Vitória de Santo Antão - PE', uma vez que a documentação apresentada como prestação de contas desse convênio não revela a realização efetiva das ações/meta pactuadas, em especial da capacitação de l.080 alunos, o que configura descumprimento da meta pactuada, no montante total repassado (apontado no Parecer Técnico 63/2010) ;
	b) ausência parcial de documentação de prestação de contas, materializada pela (i) não comprovação das despesas de parte dos recursos repassados, no valor total de R$ 150.993,03, e (ii) não apresentação da totalidade dos extratos bancários da conta específica (em especial da conta de investimentos, período de 1/1/2007 a 30/9/2007, e da conta corrente, período de 24/2/2006 a 31/7/2006) (ambos apontados na Informação Financeira 256/2011) ;
	c) não comprovação do aporte da contrapartida financeira pactuada, no valor de R$ 19.389,80 (apontado na Informação Financeira 256/2011) ;
	d) não devolução dos valores relativos aos rendimentos auferidos com aplicação financeira, no montante de R$ 3.521,55 (apontado na Informação Financeira 256/2011) .'
	17. Regularmente citado, o responsável Sr. José Aglailson Querálvares, arrolado nestes autos, não apresentou defesa, permanecendo silente. A tabela acostada aos autos acerca do acompanhamento de comunicações processuais (peça 69) indica que houve notificação por meio de ofício encaminhado ao responsável, conforme respectivo aviso de recebimento, materializando a citação no endereço contido na base de dados da Receita Federal do Brasil (peças 62 e 67-68) .
	18. Transcorrido o prazo regimental fixado e mantendo-se inerte o aludido responsável, impõe-se que seja considerado revel. Cabe, portanto, dar prosseguimento ao processo, para todos os efeitos, conforme prevê o art. 12, § 3º, da Lei 8.443/1992.
	19. Nos processos do TCU, a revelia não leva à presunção de que seriam verdadeiras todas as imputações levantadas contra os responsáveis, diferentemente do que ocorre no processo civil, em que a revelia do réu opera a presunção da verdade dos fatos narrados pelo autor. Dessa forma, a avaliação da responsabilidade do agente não pode prescindir da prova existente no processo ou para ele carreada.
	20. Da análise dos elementos constantes do processo, pode-se observar que não possuem o condão de elidir as irregularidades apontadas, pelos motivos expostos a seguir. 
	21. Do cotejo entre os documentos apresentados a título de prestação de contas (documentação esparsa ao longo do processo - peça 6, p. 4-13; peças 7-25; peça 26, p. 1-22; peça 27, p. 31-42; peças 28-35; peça 36, p. 1-23; peça 37, p. 12-13 e 26-34; peças 38-45) com os apontamentos do órgão repassador, contidos no relatório de tomada de contas especial e pareceres e relatórios de vistorias realizados (peça 26, p. 24-30 e 32-39; peça 27, p. 1-2; peça 34, p. 6-14; peça 36, p. 31-37; peça 37, p. 1-6 e 14-17; peça 47, p. 5-8, 13-17 e 23-32) , verifica-se que não houve a comprovação da boa e regular aplicação dos recursos conveniados, porquanto não houve apresentação da documentação comprobatória acerca da capacitação de l.080 alunos e não houve comprovação devida das despesas de parte dos recursos repassados (valor total de 150.993,03) , além da ausência da totalidade dos extratos bancários.
	22. Deixa-se de considerar a não comprovação da aplicação da contrapartida pactuada (de R$ 19.389,80) e dos rendimentos auferidos com aplicação financeira (no valor de R$ 3.521,55) , porquanto o débito refere-se à totalidade dos valores transferidos, e quem deveria responder pela não aplicação da contrapartida é o município. 
	23. Em síntese, os apontamentos foram os seguintes:
	a) as vistorias in loco do órgão repassador constataram a existência do centro de inclusão digital com parte dos equipamentos (o relato é de que estes estavam incompletos e as especificações distintas das constantes no plano de trabalho) ;
	b) o exame técnico do órgão repassador verificou: b.1) que os objetivos propostos nas metas do plano de trabalho assinado e acordado entre os partícipes não haviam sido cumpridos (projeto previa a capacitação de l.080 alunos, não tendo sido comprovado efetivamente o cumprimento da meta; há cópias no processo de apenas 5% de certificados de capacitação assinados - em 2007 - durante a vigência do convênio) ; b.2) que não houve a devida comprovação de realização dos cursos (há cópias no processo de atas de frequência e relação de formandos, não validadas para fins de prestação de contas por estarem sem a assinatura dos alunos, do instrutor e/ou dos monitores que comprovassem de fato a realização da capacitação) ;
	c) o exame financeiro do órgão repassador verificou inúmeras inconformidades na documentação apresentada, como: c.1) relação de pagamentos indica despesa custeada com recursos do concedente em torno de R$ 30 mil, ficando pendente de comprovação o valor total de R$ 150.993,03 (há indicação de outros pagamentos custeados com recursos próprios, ainda que se considerasse todos os pagamentos relacionados, não alcançam o montante repassado) ; c.2) ausência de parte dos extratos bancários da conta corrente e da conta de investimentos (a ausência dos extratos e as informações incompletas apresentadas nos demonstrativos da prestação de contas final impossibilitam confirmar os valores aplicados à conta desse convênio) .
	24. Do exame sumário dos elementos acostados aos autos, tem-se o entendimento de que se corrobora os apontamentos do órgão repassador de que não ficou comprovada a boa e regular aplicação dos recursos conveniados, seja no aspecto físico (não apresentação da documentação comprobatória acerca da capacitação de l.080 alunos) , seja no aspecto financeiro (não comprovação das despesas da maior parte dos recursos repassados, além da ausência da totalidade dos extratos bancários) . 
	25. A simples existência (implantação) do Centro Tecnológico de inclusão Digital observada na vistoria in loco não comprova a execução física do convênio. Este era um dos objetivos específicos pactuados, que ainda tinham: 'Capacitar os jovens a procura do primeiro emprego em conhecimento básico de informática' e 'Qualificar o profissional inicial para que aumente suas chances de empregabilidade, sobretudo no caso de jovens pertencentes à segmento da sociedade pouco aquinhoado na distribuição da renda'. 
	26. Ocorre que as ações de capacitação/qualificação, motivo pelo qual se justificaria a existência daquele Centro, não ficaram devidamente comprovadas (meta era formar uma média de 1080 alunos, a partir das seguintes atividades: especificações, contratação e aquisição de equipamentos e materiais; seleção instrutor/monitor; organização dos conteúdos; divulgação e formação das turmas; capacitação dos treinandos; acompanhamento operacional; análise e avaliação do projeto) . 
	27. Documentação mais completa se mostrou necessária, ante as lacunas da prestação de contas apresentada. Esperava-se elementos robustos para comprovar tais ações, como os apontados anteriormente: certificados de capacitação assinados no quantitativo das metas pactuadas; listagens de frequência/formandos revestidas com elementos que indicam a veracidade dos fatos nelas contidos (como assinaturas dos alunos, do instrutor e/ou dos monitores) . 
	28. Ademais, a execução física do objeto do convênio (que não ficou devidamente comprovada) não elidiria a irregularidade de não comprovação da boa a regular aplicação dos recursos, uma vez que a jurisprudência desta Corte é no sentido de que a mera execução física do objeto ou de parte dele, por si só, não comprova que os recursos foram aplicados corretamente, cabendo ao responsável demonstrar o nexo causal entre os recursos que lhe foram repassados e os documentos de despesas referentes à execução, tais como notas de empenho, recibos, notas fiscais, extratos bancários, de forma que seja possível confirmar que determinado objeto foi executado com os recursos transferidos. 
	29. Esse entendimento fundamenta-se no dever de prestar contas, previsto no parágrafo único do art. 70 da Constituição Federal, bem como em outros normativos infraconstitucionais, como o Decreto-Lei 200/1967 (art. 93) . Nesse sentido é o teor dos Acórdãos 2.024/2016, 1.449/2016 e 11.236/2015, todos da Segunda Câmera do TCU e relatados pela Ministra Ana Arraes; 11.222/2015-TCU-2ª Câmara, relatado pelo Ministro Augusto Nardes; e 7.612/2015-TCU-1ª Câmara, relatado pelo Ministro Walton Alencar Rodrigues.
	30. E a execução financeira apresenta inúmeras irregularidades apontadas pelo órgão repassador e não elididas pelo convenente. A este cabia comprovar a totalidade das despesas financiadas pelos recursos repassados, além de comprovar a aplicação no objeto conveniado dos valores relativos à contrapartida pactuada e aos rendimentos auferidos com aplicação financeira, ou a devolução das importâncias correspondentes, além de apresentar a totalidade dos extratos bancários da conta específica (conta corrente e conta de investimento) , de forma a demonstrar o nexo causal ente os recursos geridos e os documentos de despesas. 
	31. O plano de aplicação para os recursos repassados previa: aquisição de equipamentos e materiais permanentes (R$ 101.384,00) ; serviços de terceiros - Pessoa Jurídica (R$ 5.350,00) ; aquisição de material de consumo (R$ 32.071,78) ; serviços de terceiros - Pessoa Física (R$ 42.500,00) . Deveria, pois, apresentar comprovantes de despesas condizentes nesses itens, regularmente executadas e custeadas com valores do convênio, demonstrando o referido nexo causal, o que não ocorreu. 
	32. Dessa forma, restando caracterizada as irregularidades apontadas e objeto da citação mencionada, o responsável, ao não apresentar sua defesa, deixou de produzir prova da regular aplicação dos recursos sob sua responsabilidade, em afronta às normas que impõem aos gestores públicos a obrigação legal de apresentar os documentos que demonstrem a correta utilização das verbas públicas, em observância ao contido no art. 93 do Decreto-Lei 200/67: 'Quem quer que utilize dinheiros públicos terá de justificar seu bom e regular emprego na conformidade das leis, regulamentos e normas emanadas das autoridades administrativas competentes'.
	33. Configurada sua revelia frente à citação deste Tribunal e inexistindo comprovação da boa e regular aplicação dos recursos transferidos, considerados os elementos existentes nos autos, não resta alternativa senão dar seguimento ao processo proferindo julgamento sobre os elementos até aqui presentes, que conduzem à irregularidade de suas contas.
	34. Em se tratando de processo em que a parte interessada não se manifestou acerca das irregularidades imputadas, não há elementos para que se possa efetivamente aferir e reconhecer a ocorrência de boa-fé na conduta do responsável, podendo este Tribunal, desde logo, proferir o julgamento de mérito pela irregularidade das contas, conforme combinação dos §§ 2º e 6º do art. 202 do Regimento Interno do TCU.
	35. Esse entendimento está amparado nos Acórdão 133/2015-TCU-Primeira Câmara, 2.455/2015-1ª Câmara, 3.604/2015-TCU-1ª Câmara, 5.070/2015-2ª Câmara e 2.424/2015-TCU- Plenário, relatos, respectivamente, pelos Ministros Bruno Dantas (os três primeiros) , André de Carvalho e Benjamin Zymler. 
	36. Assim, o responsável deve ser considerado revel, nos termos do art. 12, §3º, da Lei 8.443/1992, e devem as presentes contas serem julgadas irregulares, com a condenação em débito, com fundamento nos arts. 1º, inciso I, 16, inciso III, alíneas 'b' e 'c', 19, caput, e 23, inciso III, alínea 'a', daquela lei, com remessa de cópia dos elementos pertinentes ao Ministério Público da União, atendendo, assim, ao disposto no art. 16, § 3º, da mencionada lei c/c o art. 209, § 7º, do Regimento Interno/TCU.
	37. Vale ressaltar que a pretensão punitiva do TCU, conforme Acórdão 1441/2016-TCU-Plenário, que uniformizou a jurisprudência acerca dessa questão, subordina-se ao prazo geral de prescrição indicado no art. 205 do Código Civil, que é de 10 anos, contado da data de ocorrência da irregularidade sancionada, nos termos do art. 189 do Código Civil, sendo este prazo interrompido pelo ato que ordenar a citação, a audiência ou a oitiva do responsável. 
	38. No caso em exame, ocorreu a prescrição, uma vez que os recursos foram transferidos em 22/8/2005 e 9/12/2005, a vigência do convênio se encerrou em 30/12/2007, o prazo para a apresentação da prestação de contas foi até 28/2/2008, e o ato que autorizou a citação data de 31/5/2019 (peça 66) .
	Conclusão
	39. A irregularidade fulcral detectada no processo consistiu na não comprovação da boa e regular aplicação dos recursos conveniados, a partir de irregularidades na execução física e financeira do convênio, materializada pela não apresentação da documentação comprobatória acerca da capacitação de l.080 alunos, não comprovação das despesas de parte dos recursos repassados (valor total de 150.993,03) , além da ausência da totalidade dos extratos bancários (itens 19-26 desta instrução) .
	40. Regularmente citado, o responsável permaneceu silente, devendo ser considerado revel, conforme prevê o art. 12, § 3º, da Lei 8.443/1992 (itens 15-18 desta instrução) .
	41. Os elementos contidos nos autos não são capazes de elidir a irregularidade apontada, tampouco foram juntados aos autos novos documentos após a regular citação do responsável, cabendo o julgamento pela irregularidade das suas contas e a imputação de débito correspondente ao montante objeto da citação (itens 27-32 desta instrução) .
	Proposta de encaminhamento
	42. Ante o exposto, submetem-se os autos à apreciação, para envio ao Ministério Público junto ao TCU, e posterior encaminhamento ao Gabinete do Exmo. Sr. Ministro-Relator André de Carvalho, com a seguinte proposta:
	i) seja considerado revel para todos os efeitos o Sr. José Aglailson Querálvares (CPF XXX.170.644-XX) , dando-se prosseguimento ao processo, nos termos dos arts. 12, § 3º, da Lei 8.443/1992 e 202, § 8º, do Regimento Interno do TCU;
	ii) com fundamento nos arts. 1º, inciso I, 16, inciso III, alíneas 'b' e 'c', 19, caput, e 23, inciso III, alínea 'a', da Lei 8.443/1992 c/c os arts. 1º, inciso I, e 209, incisos II e III, do Regimento Interno do TCU, sejam julgadas irregulares as contas do Sr. José Aglailson Querálvares, condenando-o ao pagamento das quantias a seguir especificadas, com a fixação do prazo de quinze dias, a contar da notificação, para comprovar, perante o Tribunal (art. 23, inciso III, alínea 'a', da Lei 8.443/1992, c/c o art. 214, inciso III, alínea 'a', do Regimento Interno do TCU) , o recolhimento da dívida aos cofres do Tesouro Nacional, atualizada monetariamente e acrescida dos juros de mora, calculados a partir das datas discriminadas, até a data do recolhimento, na forma da legislação em vigor:
	DATA DA OCORRÊNCIA 
	VALOR ORIGINAL (R$) 
	NATUREZA

	22/8/2005
	133.455,78
	Débito 

	9/12/2005
	47.850,00
	Débito

	3/3/2008
	10.522,34
	Crédito

	3/6/2008
	       2,55
	Crédito

                Valor atualizado até 24/9/2019: R$ 360.539,38 (peça 70) .
	iii) seja autorizado, desde logo, com fundamento nos art. 28, inciso II, da Lei 8.443/1992, a cobrança judicial da dívida, caso não atendida a notificação, conforme prevê o 219, inciso II, do Regimento Interno do TCU;
	iv) seja encaminhada cópia do Acórdão que vier a ser proferido, bem como do relatório e do voto que o fundamenta ao Procurador-Chefe da Procuradoria da República no Estado de Pernambuco, para a adoção das medidas que entender cabíveis, em conformidade com o art. 16, § 3º, da Lei 8.443/1992 c/c o art. 209, § 7º, do Regimento Interno do TCU;
	v) seja encaminhada cópia do Acórdão que vier a ser proferido ao Ministério da Ciência, Tecnologia, Inovações e Comunicações e ao responsável, para ciência, informando que a presente deliberação, acompanhada do Relatório e do Voto que a fundamenta, está disponível para a consulta no endereço www.tcu.gov.br/acordaos, além de esclarecer que, caso requerido, o TCU poderá fornecer sem custos as correspondentes cópias, de forma impressa.
	vi) seja encaminhada cópia das peças 26, p. 32-39, peça 27, p. 1-2, e 64 destes autos ao Tribunal de Contas do Estado de Pernambuco, para ciência dos apontamentos não atinentes à execução propriamente dita do Convênio Siafi 524879, celebrado entre o Ministério da Ciência, Tecnologia e Inovação e a Prefeitura Municipal de Vitória de Santo Antão/PE, tendo por objeto a 'implantação de um Centro Tecnológico de Inclusão Digital destinado a promover a inclusão social dos jovens a procura do primeiro emprego na Estação Ferroviária de Vitória de Santo Antão - PE', realizados por aquele ministério, no âmbito do processo de tomada de contas especial sob o número Processo 032.977/2016-6 no TCU, quais sejam: 
	a) os equipamentos que deveriam ser destinados ao Centro de Inclusão Digital - Núcleo 1 tiveram destinação diversa;
	b) descuido pela conservação e manutenção desses equipamentos;
	c) parte dos equipamentos estavam incompletos e as especificações distintas das constantes no plano de trabalho; e 
	d) descontinuidade das atividades daquele núcleo."
3.	Enfim, por intermédio do Exmo. Sr. Procurador Marinus Eduardo De Vries Marsico, o MPTCU manifestou a sua concordância em relação à referida proposta da unidade técnica, consignando o seu parecer à Peça 74 nos seguintes termos: 
	" (...) À vista dos elementos contidos nos autos, manifestamo-nos, no que é essencial, de acordo com a proposta uníssona da Secex/TCE (peças 71-73) .
	Nossa pontual divergência é atribuir ao Sr. José Aglailson Querálvares, ex-Prefeito de Vitória de Santo Antão/PE, responsabilidade pela 'não apresentação da totalidade dos extratos bancários da conta específica (em especial da conta de investimentos, período de 1/1/2007 a 30/9/2007, e da conta corrente, período de 24/2/2006 a 31/7/2006) ', tal como constou no ofício de citação e restou referendado na instrução de mérito (item 14 da instrução) .
	A apresentação dos extratos era dever primário do prefeito sucessor, a quem competia a apresentação das contas, dever que foi satisfeito, mas de forma incompleta. O sucessor não foi chamado ao feito para justificar a apresentação incompleta das contas, medida que se revela inoportuna, a nosso ver, até mesmo pelo decurso de tempo e incidência da prescrição punitiva. De toda sorte, as demais imputações amparam a condenação do Sr. José Aglailson Querálvares, que não compareceu ao feito, deixando passar oportunidade de demonstrar a regularidade da gestão dos recursos federais que lhe foram confiados.
	Por fim, sugerimos que também conste no acordão a ser proferido a prévia autorização de parcelamento do débito, caso venha a ser requerido pelo responsável, na forma constante no art. 217 do RITCU. Essa é uma providência que tem sido adotada seguidamente pela Corte, em homenagem à racionalidade processual, conforme se observa, a título de exemplo, nos Acórdãos 694/2019, 2.266/2018, 600/2017, 2.059/2016, 1.000/2015 do Plenário, 2.298/2019, 434/2018, 3.294/2017, 8.97320/16, 8.798/2016 da 2ª Câmara, e 2.458/2019, 10.953/2018, 2.18220/17, 5.05820/16 e 4.039/2016 da 1ª Câmara."
		
É o Relatório.

Procurador Marinus Eduardo De Vries Marsico.

TOMADA DE CONTAS ESPECIAL. CONVÊNIO. NÃO COMPROVAÇÃO DA BOA E REGULAR APLICAÇÃO DOS RECURSOS FEDERAIS TRANSFERIDOS. CITAÇÃO. REVELIA. CONTAS IRREGULARES. DÉBITO. PRESCRIÇÃO DA PRETENSÃO PUNITIVA DO TCU. CIÊNCIA.

TOMADA DE CONTAS ESPECIAL (TCE)

Secretaria de Controle Externo de Tomada de Contas Especial (Secex-TCE).

Trata-se de tomada de contas especial instaurada pelo Ministério da Ciência, Tecnologia, Inovações e Comunicações (MCTIC) em desfavor, originalmente, de José Aglailson Querálvares, como então prefeito de Vitória de Santo Antão - PE (gestão: 2005 a 14/2/2008) , além de Demétrius José da Silva Lisboa (gestão: 15/2/2008 a 31/12/2008) e Elias Alves de Lira (gestões: 2009-2012 e 2013-2016) , diante da não comprovação da boa e regular aplicação dos recursos federais repassados sob o valor de R$ 181.305,78 em prol do Convênio n.º 524.879 para a "implantação de um Centro Tecnológico de Inclusão Digital destinado a promover a inclusão social dos jovens na procura do primeiro emprego na Estação Ferroviária de Vitória de Santo Antão - PE".
2.	Como visto, a partir do Relatório de Tomada de Contas Especial nº 10/2016/CGOF/COCF (Peça 57) , foram promovidas as fiscalizações in loco sobre o objeto conveniado e a análise dos elementos acostados aos autos, aí incluída a documentação encaminhada pelo convenente a título de prestação de contas, tendo o aludido relatório apontado a inexecução do objeto pactuado, como motivação para a presente TCE, e os Srs. José Aglailson Querálvares, Demétrius José da Silva Lisboa e Elias Alves de Lira, como responsáveis solidários pelo ressarcimento do dano ao erário pelo valor total repassado, com a dedução das importâncias já restituídas (R$ 10.522,34, em 3/3/2008, e R$ 2,55, em 3/6/2008) ,.
3.	Contudo, no âmbito do TCU, a Setex-TCE promoveu a regular citação apenas de José Aglailson Querálvares, por vislumbrar que ele teria sido o efetivo responsável pela assinatura do aludido convênio, ante a vigência do ajuste de 15/7/2005 a 30/12/2007, e pela aplicação e comprovação dos valores recebidos, em face das seguintes irregularidades: 
	" (...) a) não comprovação da execução física do objeto do Convênio Siafi 524879, celebrado entre o Ministério da Ciência, Tecnologia e Inovação e a Prefeitura Municipal de Vitória de Santo Antão/PE, tendo por objeto a 'implantação de um Centro Tecnológico de Inclusão Digital destinado a promover a inclusão social dos jovens a procura do primeiro emprego na Estação Ferroviária de Vitória de Santo Antão - PE', uma vez que a documentação apresentada como prestação de contas desse convênio não revela a realização efetiva das ações/meta pactuadas, em especial da capacitação de l.080 alunos, o que configura descumprimento da meta pactuada, no montante total repassado (apontado no Parecer Técnico 63/2010) ;
	b) ausência parcial de documentação de prestação de contas, materializada pela (i) não comprovação das despesas de parte dos recursos repassados, no valor total de R$ 150.993,03, e (ii) não apresentação da totalidade dos extratos bancários da conta específica (em especial da conta de investimentos, período de 1/1/2007 a 30/9/2007, e da conta corrente, período de 24/2/2006 a 31/7/2006) (ambos apontados na Informação Financeira 256/2011) ;
	c) não comprovação do aporte da contrapartida financeira pactuada, no valor de R$ 19.389,80 (apontado na Informação Financeira 256/2011) ;
	d) não devolução dos valores relativos aos rendimentos auferidos com aplicação financeira, no montante de R$ 3.521,55 (apontado na Informação Financeira 256/2011) ."
4.	A despeito, todavia, da regular citação, o responsável deixou transcorrer in albis o prazo para a apresentação da sua defesa, passando à condição de revel, nos termos do art. 12, § 3º, da Lei nº  8.443, de 1992.
5.	De todo modo, após a análise final do feito, a Secex-TCE pugnou pela irregularidade das contas do responsável para condená-lo apenas em débito, ante a prescrição da pretensão punitiva do TCU, tendo o MPTCU anuído à aludida proposta.
6.	Incorporo os pareceres da unidade técnica e do MPTCU a estas razões de decidir.
7.	Bem se sabe que a jurisprudência do TCU é firme no sentido da pessoal responsabilidade do gestor pela efetiva comprovação da boa e regular aplicação dos recursos federais recebidos mediante convênio ou instrumentos congêneres, submetendo todo aquele que utiliza ou gerencia os recursos públicos ao dever de demonstrar o correto emprego dos valores federais, nos termos dos arts. 70, parágrafo único, e 37, caput, da Constituição de 1988 e do art. 93 do Decreto-Lei nº 200, de 25 de fevereiro de 1967 (v.g. Acórdão 1194/2009-TCU-Primeira Câmara, Acórdãos 27/2004, 6.235/2013 e 3.223/2017, da 2ª Câmara, e Acórdãos 11/1997 e 997/2015, do Plenário) , sem prejuízo de a Súmula nº  286 do TCU ressaltar, ainda, que "a pessoa jurídica de direito privado destinatária de transferências voluntárias de recursos federais feitas com vistas à consecução de uma finalidade pública responde solidariamente com seus administradores pelos danos causados ao erário na aplicação desses recursos".
8.	Por esse prisma, e diante, especialmente, da ausência do nexo causal entre os recursos federais aportados e os supostos dispêndios incorridos no ajuste, a ausência de elementos suficientes para demonstrar a boa e regular aplicação dos recursos federais transferidos ensejou a presunção legal de dano ao erário e, assim, estaria adequada a proposta da unidade técnica para condenar o responsável ao pagamento do débito apurado nos autos, deixando, contudo, de lhe aplicar a subsequente multa legal, ante a suscitada prescrição da pretensão punitiva do TCU.
9.	Eis que teria incidido, no presente caso concreto, a prescrição da pretensão punitiva do TCU em face do transcurso de mais de dez anos entre a ordem para a citação no âmbito do TCU, em 31/5/2019 (Peça 66) , e a data fatal para a prestação de contas final do ajuste, em 28/2/2008 (Peça 8, p. 9-11) , nos termos do Acórdão 1441/2016-TCU-Plenário.
10. 	Por meio do referido Acórdão 1.441/2016 proferido pelo Plenário na Sessão Extraordinária de 8/6/2016, o TCU firmou o seu entendimento no sentido de que a prescrição da pretensão punitiva deve seguir a regra geral do prazo decenal, contado a partir do fato, em linha com o art. 205 do Código Civil brasileiro, interrompendo-se a contagem do aludido prazo com a ordem de citação, nos termos do art. 240, caput, da Lei nº 13.105 (Código Processual Civil) , de 2015.
11. 	Sem prejuízo, no entanto, do respeito a esse entendimento do Tribunal, reitero a minha ressalva já registrada em vários outros julgados do TCU no sentido de que, na ausência de lei específica, o TCU não deveria aplicar qualquer prazo prescricional sobre a referida pretensão punitiva ou, então, na pior das hipóteses, o Tribunal deveria aplicar a regra prescricional fixada pela Lei nº 9.873, de 1999, não só porque ela trata diretamente de prescrição no âmbito do direito administrativo sancionador, mas também porque, entre outras medidas, a aludida lei manda aplicar o prazo prescricional penal, quando a infração administrativa também configure crime, além de determinar expressamente que, no caso de ilícito continuado ou permanente, a contagem do prazo se inicie no dia da cessação do aludido ilícito.
12. 	A despeito de anotar, então, essa minha posição pessoal, deixo de pugnar pela aplicação da multa legal ao responsável, submetendo-me, pois, ao entendimento fixado pelo aludido Acórdão 1441/2016-TCU-Plenário.
13.	A exclusão, enfim, da suposta responsabilidade dos demais prefeitos e gestores restaria plenamente adequada, não só porque o presente feito já estaria em plenas condições de julgamento, ante o seu avançado estado de processamento, estando a responsabilidade de José Aglailson Querálvares devidamente fixada nos autos, mas também porque a falta de citação dos eventuais responsáveis adicionais não tenderia a resultar em prejuízo ao aludido prefeito, já que, em plena sintonia com a jurisprudência do TCU (v. g.: Acórdãos 1.159/2015, 2.263/2015 e 3.039/2015, do Plenário) , a solidariedade passiva seria legalmente erigida em benefício do ente estatal credor, e não da pessoa privada devedora, podendo eventualmente o ora condenado ajuizar a subsequente ação regressiva em desfavor dos demais supostos responsáveis.
14. 	O TCU deve julgar irregulares, portanto, as contas de José Aglailson Querálvares para condená-lo ao pagamento do débito apurados nos autos, com a dedução das aludidas importâncias já restituídas, deixando, contudo, de lhe aplicar a subjacente multa legal.
Ante o exposto, pugno pela prolação do Acórdão ora submetido a este Colegiado.
TCU, Sala das Sessões, em 26 de novembro de 2019.
Ministro-Substituto ANDRÉ LUÍS DE CARVALHO 
Relator